最高法院刑事判決　　　　　　九十六年度台上字第二七四九號
上　訴　人　甲○○
選任辯護人　魏辰州律師
　　　　　　李文平律師
上列上訴人因殺人等罪案件，不服台灣高等法院花蓮分院中華民
國九十六年一月十九日第二審更審判決（九十五年度上重更(一)字
第九七號，起訴案號：台灣花蓮地方法院檢察署九十四年度偵緝
字第二一五號），提起上訴，本院判決如下：
    主  文
原判決撤銷，發回台灣高等法院花蓮分院。
    理  由
本件原判決認定上訴人甲○○有(一)原判決事實一所載，與其外甥
黃盛華（持有槍、彈部分另經檢察官以同一案件曾經判決確定而
為不起訴處分）於民國九十一年間某日，在花蓮縣監理站附近，
共同以新台幣十八萬元向林家榮（已死亡，另經檢察官為不起訴
處分）購買奧地利製制式半自動手槍一支（內含六發子彈，下稱
奧地利製槍、彈）及捷克製制式半自動手槍（內含四發子彈，下
稱捷克製槍、彈），而未經許可共同非法持有各該槍、彈。(二)原
判決事實二所載，於九十三年三月十三日下午，因與簡春福發生
爭執，乃另行基於殺人之故意，在花蓮縣吉安鄉○○村○○路○
段一七０號一、二樓樓梯間轉角平台處，持上開捷克製槍、彈，
朝簡春福射擊一槍，幸經簡春福撥落掉至樓梯下之一樓地面而未
果；黃盛華（持槍、彈殺人部分，另經判處罪刑確定）見狀，竟
萌生與上訴人共同基於殺人之犯意聯絡，迅速下樓拾槍並遞交上
訴人，由上訴人持槍往簡春福之胸部射擊一槍，嗣簡春福經送醫
急救仍不治死亡等情。並以第一審未詳加認定上訴人持有槍、彈
犯行，且誤認其持有槍、彈與殺人部分有行為時刑法所定牽連犯
之裁判上一罪關係，均有所未洽，因而撤銷第一審之判決，改判
依想像競合之例從一重論處上訴人共同未經許可持有手槍（上開
(一)部分），又共同殺人（上開(二)部分）二罪刑併罰（應執行死刑
，褫奪公權終身），固非無見。
惟查：（一）未經許可持有槍、彈部分（即上開(一)部分）：１、
按刑事訴訟法第一百五十六條第二項規定：被告或共犯之自白，
不得作為有罪判決之唯一證據，仍應調查其他必要之證據，以察
其是否與事實相符。其立法目的乃欲以補強證據擔保自白之真實
性，亦即以補強證據之存在，藉之限制自白在證據上之價值。而
所謂補強證據，則指除該自白本身外，其他足以證明自白之犯罪
事實確具有相當程度真實性之證據而言。經查原判決認定上訴人
與黃盛華共同向林家榮購買奧地利製槍、彈及捷克製槍、彈，未
經許可共同持有各該槍、彈之犯行，係以上訴人於警詢時之自白
及查扣本案之奧地利製槍、彈暨查扣黃盛華殺人案之捷克製槍、
彈為憑。然查扣案之各該槍、彈，僅能證明上訴人與黃盛華有「
持有」之事實，至於「持有」之實際原因為何？上訴人係自何時
「持有」用以射殺簡春福之捷克製槍、彈？除上訴人於警詢時之
自白外，仍有待調查其他補強證據以佐證其與黃盛華共同出資購
買而共同持有各該槍、彈之自白之真實性。原審未予調查明確，
逕以上訴人上開自白作為其該部分有罪，及認定上訴人持有捷克
製槍、彈與其射殺簡春福之犯行應分論併罰之主要證據，殊嫌速
斷，併有調查未盡及適用證據法則不當之違背法令。２、查共同
正犯黃盛華於警詢時稱：林家榮在九十年年底時，將捷克製槍、
彈寄放彼處，至九十三年三月十三日之前幾天，彼與人發生口角
，乃隨身攜帶自衛等語｛見花蓮縣警察局吉安分局吉警刑字第０
九三三０００二五三號卷（下稱警局卷）第十至十二頁｝；於檢
察官九十三年三月二十九日訊問時稱：捷克製槍、彈是林家榮在
九十年底拿到彼住處寄放等語｛見台灣花蓮地方法院檢察署（下
稱花蓮地檢）九十三年度偵字第四五七號偵查卷第四十三頁｝；
至檢察官九十五年一月三日訊問時稱：彼未與上訴人共同出資向
林家榮買槍、彈，捷克製槍、彈是林家榮所寄放等語（見花蓮地
檢九十五年度偵字第一號偵查卷第六至七頁）；於原審更審時以
證人身分證稱：捷克製槍、彈為彼所有，因之前與人有仇，故放
在車上防身等語（見原審更(一)卷第一三一至一三二頁）。倘其所
言屬實，則上訴人持有捷克製槍、彈與其射殺簡春福之犯行，是
否具有行為時刑法所定牽連犯之裁判上一罪關係，而應從一重之
殺人罪論處，即不無審酌之餘地。原判決對黃盛華上開有利於上
訴人之證詞未說明何以不足採之理由，亦有理由不備之違背法令
。（二）殺人部分（即上開(二)部分）：１、按有罪判決書之事實
記載，為適用法令之準據，法院應將依職權認定之犯罪事實，翔
實記載，然後於理由內逐一說明其憑以認定之證據，並使事實認
定與理由說明，互相適合，方為合法。經查原判決事實欄記載上
訴人共朝簡春福射擊二槍，射擊第一槍時係遭簡春福撥落槍枝而
未果，俟黃盛華拾起槍枝並遞交上訴人後，上訴人又對簡春福胸
部射擊一槍等情（見原判決第二頁倒數第二至十行）。然查：上
訴人該射擊二槍之行為，究係分別起意而為？或出自同一犯意所
為之接續行為？事實欄並未具體認定，明確記載；理由欄對此亦
未予以論述說明，亦有理由欠備之違背法令。２、審理事實之法
院，對於案內與待證事實有重要關係，而應依法調查之證據，倘
未依法調查或雖已調查而未調查明白，即與證據未經調查無異，
如率行判決，其判決當然為違背法令。經查原判決認定黃盛華拾
起槍枝並遞交予上訴人後，由上訴人往簡春福胸部射擊第二槍，
造成簡春福死亡之結果，主要係依憑證人簡倚釩（簡春福之子）
、乙○○（簡春福之配偶）之證詞為據；又依卷附現場照片（見
警局卷第五十九頁）及簡倚釩於第一審所繪之現場位置圖（見第
一審卷第九十四頁），謂本件係由上訴人射擊第二槍一事應符合
物理原則云云（見原判決第七至八、十頁理由貳之二(三)、(五)）。
然查：證人簡倚釩、乙○○於原審更審時均證稱：彼等並未看到
是誰開槍等語（見原審更(一)卷第一三七、一三九頁）。而依花蓮
地檢相驗卷附法務部法醫研究所鑑定書「鑑定經過四」記載：「
死者（即簡春福）遭由前向後之槍擊貫穿傷，前、後方分別為足
高一二八公分及一三六公分，貫穿胸部前後大於二十八公分…支
持有由前向後略呈仰角之射擊方向」；又「鑑定結果」記載：「
死者簡春福…因遭遠距離槍傷，貫穿心臟及左肺引起心因性休克
而死亡」等情。該鑑定書所謂「遠距離」究竟指多遠之距離？自
卷附現場照片及簡倚釩於第一審所繪現場位置圖觀之，上訴人係
立於一、二樓樓梯間之平台上，簡春福則立於該平台往二樓之第
一階樓梯上，由其二人所立位置判斷，是否屬於「遠距離」？依
簡春福所受槍擊為子彈貫穿胸部前後相差八公分高度之情形，再
參諸彼身高一百七十一公分、胸部厚度二十八公分（依該鑑定書
「鑑定經過二」之記載），得否據以計算而為判斷彼所受槍擊之
角度及射擊者與彼站立位置之高度差距？是否可由上訴人之身高
、所立位置等相關資料，判斷其即為該射擊者？原審對於此等判
斷上訴人是否為持槍射擊簡春福胸部之人有重要關係之事項，未
囑請專業人員為鑑定以調查釐清，即遽行判決，併有調查未盡及
判決理由不完備之違誤。３、按除有特別規定外，已受請求之事
項未予判決者，其判決當然違背法令。本件檢察官起訴書記載上
訴人持槍射擊簡春福胸部後，「復持該支手槍作勢抵住簡倚釩頭
部，經…乙○○當場下跪求饒…才僅以槍身毆打簡倚釩頭部後，
與黃盛華分別逃離現場…」（見第一審卷第二頁背面）。上訴人
究係基於何種犯意持槍抵住簡倚釩頭部？是否亦係基於殺人之犯
意所為？該部分犯行與其殺害簡春福間是否屬出自概括犯意所為
之連續行為，而有行為時刑法所定連續犯之裁判上一罪關係？原
判決並未予審認、說明，亦有已受請求之事項未予判決之違法。
以上，或為上訴意旨所指摘，或為本院得依職權調查之事項，應
認原判決仍有撤銷發回更審之原因。
據上論結，應依刑事訴訟法第三百九十七條、第四百零一條，判
決如主文。
中　　華　　民　　國　九十六　年　　五　　月 　十七 　日
                      最高法院刑事第八庭
                          審判長法官  陳　正　庸
                                法官  賴　忠　星
                                法官  林　開　任
                                法官  林　立　華
                                法官  吳　　　燦
      本件正本證明與原本無異
                                      書  記  官
中　　華　　民　　國　九十六　年　　五　　月　二十二　日
                                                      G
